【裁判字號】    98,上訴,2572
【裁判日期】    980805
【裁判案由】    墮胎
【裁判全文】
臺灣高等法院刑事判決                98年度上訴字第2572號
上  訴  人
即  被  告  甲○○
選任辯護人  洪大明律師
上列上訴人因墮胎案件，不服臺灣新竹地方法院97年度訴字第12
75號，中華民國98年3 月27日第一審判決（起訴案號：臺灣新竹
地方法院檢察署97年度少連偵字第117 號），提起上訴，本院判
決如下：
    主  文
原判決撤銷。
甲○○成年人故意對少年犯圖利使婦女墮胎罪，處有期徒刑柒月
。
    事  實
一、甲○○為成年人，係址設於新竹市○○街77號3 樓「國泰婦
    產科診所」醫師，明知代號0000－0000（真實姓名、出生年
    月日、住居所等年籍資料均詳卷附與真實姓名對照表所載）
    女子為未滿16歲之未婚女子，於民國（下同）97年2月6日下
    午6時許，在上址婦產科診所接受該0000－0000 掛號請求實
    施人工流產，甲○○診斷確定0000－0000懷孕後，明知0000
    －0000係未婚之少年，若欲施行墮胎應經其法定代理人同意
    始得為之，其竟意圖營利，未經代號0000－0000少女法之定
    代理人同意，即故意受0000－0000之囑託，為0000－0000開
    立RU 486口服藥物，以使0000－0000服用RU486 口服藥物之
    方法實施人工流產，並收取新臺幣（下同）5,200 元診療費
    。
二、案經新竹縣政府警察局竹東分局報請臺灣新竹地方法院檢察
    署檢察官偵查起訴。
    理  由
壹、程序部分：
    按被告以外之人於審判外之言詞或書面陳述，除法律有規定
    者外，不得作為證據；又被告以外之人於審判外之陳述，雖
    不符合同法第159條之1至第159條之4之規定，但經當事人於
    審判程序同意作為證據，法院審酌該言詞陳述或書面陳述作
    成時之情況，認為適當者，亦得為證據；又當事人、代理人
    或辯護人於法院調查證據時，知有第159條第1項不得為證據
    之情形，而未於言詞辯論終結前聲明異議者，視為有前項之
    同意，刑事訴訟法第159條第1項及第159條之5分別定有明文
    。查本判決下列所引用之各項證據方法之證據能力，當事人
    於本院審判期日中均未予爭執，且迄至言詞辯論終結前亦未
    再聲明異議，本院審酌該等言詞陳述及書面陳述作成時之情
    況，並無不宜作為證據之情事，依刑事訴訟法第159條之5之
    規定，自得作為證據，合先敘明。
貳、實體部分：
一、上開事實迭據上訴人即被告甲○○於偵訊、原審、本院訊問
    及審理時均坦承不諱，核與被害人0000－0000、0000－0000
    B（被害人之母）於警訊中之指述情節相符，並有 00000000
    之病歷、被害人真實姓名對照表在卷可稽。被告自白核與事
    實相符，足以採信。又害人0000－0000於上開墮胎行為時，
    為未滿十八歲之未婚少年，有其年籍資料在卷可參，依優生
    保健法第9條第2項規定，依同條第1 項規定施行人工流產，
    應得法定代理人之同意，被告為執業多年之婦產科醫師，其
    對於上開優生保健法之規定自屬知之甚詳，乃明知0000－00
    00為未滿十八歲之未婚少女，於前往其診所，請求實施人工
    流產，未依優生保健法規定，須經少女之法定代理人同意，
    即為之實施人工流產，並予收費，其有犯罪之故意，至為灼
    然。綜上所述，被告意圖營利，成年人受未滿18歲之未婚懷
    胎婦女囑託，而使之墮胎之事證明確，犯行堪以認定。
二、核被告甲○○所為，係犯刑法第290條第1項意圖營利，成年
    人受未滿18歲之懷胎婦女囑託，而使之墮胎罪。
三、被告辯護人雖辯稱：墮胎罪保護之法益，並非懷胎婦女，而
    係胎兒，不應以被害人為懷胎婦女是少年，而依少年及兒童
    福利法之規定加重其刑云云。惟查：刑法之墮胎罪所保護法
    益，固為胎兒，但優生保健法之立法目的，係在於實施優生
    保健，提高人口素質，保護母子健康及增進家庭幸福，優生
    保健法第1條第1項定有明文，並於同條第2 項規定：「本法
    未規定者，適用其他有關法律之規定」，揭櫫其屬刑法墮胎
    罪之特別法性質，本（優生保健）法第9條第1項固規定：「
    懷孕婦女經診斷或證明有左列情事之一者，得依其自願，施
    行人工流產：一本人或其配偶患有礙優生之遺傳性、傳染性
    疾病或精神疾病者。二本人或其配偶之四親等以內之血親患
    有礙優生之遺傳性疾病者。三有醫學上理由，足以認定懷孕
    或分娩有招致生命危險或危害身體或精神健康者。四有醫學
    上理由，足以認定胎兒有畸型發育之虞者。五因被強制性交
    、誘姦或與依法不得結婚者相姦而受孕者。六因懷孕或生產
    將影響其心理健康或家庭生活者。」而得阻卻違法。然同條
    第二項前段復明定：「未婚之未成年人或禁治產人，依前項
    規定施行人工流產，應得法定代理人之同意。」其中對未婚
    之未成年孕婦所設之限制，考其立法旨趣，乃因其心智未臻
    成熟，不具完全行為能力，對於事理判斷及意思決定，難期
    妥適，無法符合第一項所定之「自願」要件，故須得其法定
    代理人之同意，以免錯誤決定，反於未成年人身心健康、家
    庭幸福有所影響。是未婚之未成年孕婦，縱符合優生保健法
    第九條第一項各款情形之一，但未得其法定代理人之同意，
    猶故意為之施行人工流產者，即不得阻卻違法，依其情節，
    仍應成立刑法第289條、第290條之加工墮胎罪或營利加工墮
    胎罪。（參照最高法院94年度台上字第6463號判決）。又優
    生保健法第三章規範人工流產及結紮手術之相關規定，其中
    第9條第2項規定：未婚之未成年人，依前項規定施行人工流
    產，應得法定代理人之同意。足見刑法墮胎罪所保護之法益
    ，不僅胎兒，尚包括懷胎婦女，是未經未成年人之法定代理
    人同意，而對之實施人工流產手術，應是故意對少年犯罪，
    自應依兒童及少年福利法第70條第1 項加重其刑，從而辯護
    人上開所辯，自不足採。又按兒童及少年福利法第70條第 1
    項規定：「成年人教唆、幫助或利用兒童及少年犯罪或與之
    共同實施犯罪或故意對其犯罪者，加重其刑至2分之1。但各
    該罪就被害人係兒童及少年已定有特別處罰規定者，不在此
    限。」被告為年滿20歲之成年人，被害人0000－0000於被告
    行為時為未滿18歲之少年，均有各該年籍資料在卷可按，被
    告為成年人對未滿18歲之被害人犯上開之罪，應依兒童及少
    年福利法第70條第1項前段規定加重其刑。
四、原審對被告予以論罪科刑，固非無見，惟按兒童及少年福利
    第70條第1 項前段所定成年人故意對兒童或少年犯罪之加重
    ，係對被害人為兒童或少年之特殊要件予以加重處罰，乃就
    犯罪類型變更之個別犯罪行為予以加重，自屬刑法分則加重
    之性質。而有罪之判決書，應於主文內載明所犯之罪，復為
    刑事訴訟法第309 條所明定。本件被告係成年人，被害人則
    為未滿十六歲之少年，原判決既認定：被告對少年犯圖利使
    婦女墮胎罪等情；理由內亦敘明應依兒童及少年福利法第70
    條第1 項（前段）規定加重其刑，然未於主文諭知被告係成
    年人，故意對少年犯罪之意旨，尚有疏漏。被告上訴意旨，
    指摘原審適用兒童及少年福利法第70條第1 項不當，雖無理
    由，但原判決既有上開可議之處，自應由本院撤銷改判。爰
    審酌被告於本件發生前之97年1 月24日亦因相同犯罪事實經
    臺灣新竹地方法院檢察署檢察官於97年6 月10日為緩起訴處
    分，於緩起訴處分期間內，再犯本案，此有臺灣新竹地方法
    院檢察署檢察官緩起訴處分書及本院被告前案紀錄表各1 份
    附卷可佐，雖被告前未曾受有期徒刑以上刑之宣告，犯後已
    坦白認罪，甚有悔意，且向財團法人天主教善牧社會福利基
    金會附設德心之家支付10萬元，並已與被害人家長達成和解
    ，亦有和解協議書影本1 份在卷可稽，然被告對年幼之被害
    人為墮胎行為，其犯後於97年9 月11日案發後始通知被害人
    之母0000－0000B補簽同意書等一切情狀，量處有期徒刑7月
    ，又被告雖年事已高，但非因一時失慮致罹刑典，是不宜為
    緩刑宣告之諭知，附此敘明。
據上論斷，應依刑事訴訟法第369條第1項前段、第364條、第299
條第1項前段，兒童及少年福利法第70條第1 項前段，刑法第290
條第1項、第289條第1項，刑法施行法第1 條之1，判決如主文。
本案經檢察官田炳麟到庭執行職務。
中    華    民    國    98    年    8     月    5     日
                  刑事第十庭    審判長法  官  楊炳禎
                                      法  官  陳春秋
                                      法  官  李春地
以上正本證明與原本無異。
如不服本判決，應於收受送達後10日內向本院提出上訴書狀，其
未敘述上訴之理由者並得於提起上訴後10日內向本院補提理由書
（均須按他造當事人之人數附繕本）「切勿逕送上級法院」。
                                      書記官  蘇秋
中    華    民    國    98    年    8     月    6     日
附錄：本案論罪科刑法條全文
中華民國刑法第290條第1項：
（意圖營利加工墮胎罪）
意圖營利，而犯前條第1項之罪者，處6月以上5年以下有期徒刑
，得併科五百元以下罰金。
中華民國刑法第289條第1項：
（加工墮胎罪）
受懷胎婦女之囑託或得其承諾，而使之墮胎者，處2年以下有期
徒刑。


司法院資訊處製作；財團法人民間司法改革基金會備份。
